ACORDAO-COMPLETO-2455323

ACÓRDÃO 3009/2021 ATA 5/2021 - SEGUNDA CÂMARA

VISTOS, relatados e discutidos estes autos em que se analisam atos de concessão de pensão militar emitidos pelo Comando da Aeronáutica/Ministério da Defesa. 
ACORDAM os Ministros do Tribunal de Contas da União, reunidos em Sessão da 2ª Câmara, ante as razões expostas pelo Relator, e com fulcro nos incisos III e IX do art. 71 da Constituição Federal e nos arts. 1º, inciso V, e 39, inciso II, da Lei 8.443/1992, c/c o art. 259, inciso II, do Regimento Interno/TCU, em:
9.1. considerar legais as concessões de pensão militar a favor das Sras. Marlene de Lima Pereira, Laura Tostes Alegria, Ana Luiza Tostes Alegria, Irene Eugenia Heringer da Silva, Luiza Maria Araújo Rodrigues de Sousa, Naniely Cristiane de Melo Sousa Rocha, Tereza Pinkas Campos, Verlene Santos Costa Pacheco, Marcia Carvalho Roriz de Souza e Vicentina Lopes Corgosinho, ordenando o registro dos correspondentes atos; 
9.2. considerar ilegais os atos de concessão de pensão militar instituídos a favor das Sras. Maria Geruza Carvalho de Souza e Helena da Silva Benevides, e negar-lhes o correspondente registro;
9.3. dispensar o ressarcimento das quantias indevidamente recebidas de boa-fé pelas interessadas indicadas no subitem 9.2 acima, consoante o disposto no Enunciado 106 da Súmula da Jurisprudência do TCU;
9.4. determinar ao Comando da Aeronáutica que: 
9.4.1. no prazo de 15 (quinze) dias, a contar da ciência desta Deliberação, abstenha-se de realizar pagamentos decorrentes dos atos impugnados, sujeitando-se a autoridade administrativa omissa à responsabilidade solidária, nos termos do art. 262, caput, do Regimento Interno/TCU;
9.4.2. dê ciência, no prazo de 15 (quinze) dias, a contar do recebimento das notificações deste Acórdão, do inteiro teor desta Deliberação às interessadas especificadas no subitem 9.2, retro, encaminhando a este Tribunal, no prazo de 30 (trinta) dias, comprovantes da referida ciência;
9.4.3. alerte as aludidas interessadas de que o efeito suspensivo proveniente da interposição de possíveis recursos perante o TCU não as exime da devolução dos valores percebidos indevidamente após as respectivas notificações, caso os recursos não sejam providos;
9.5. esclarecer ao Comando da Aeronáutica que novos atos de concessão de pensão militar a favor das interessadas indicadas no subitem 9.2 acima deverão ser emitidos e cadastrados no sistema e-Pessoal, livres das irregularidades verificadas, sendo submetidos a este Tribunal, nos termos da IN/TCU 78/2018.

Atos de concessão de pensão militar em que se discute a atribuição da vantagem prevista no art. 110 da Lei 6.880/1980 a militar já reformado e também a militar da reserva remunerada.

Segunda Câmara

3. Interessadas:   Marlene de Lima Pereira (XXX.193.914-XX), Laura Tostes Alegria (XXX.735.510-XX), Ana Luiza Tostes Alegria (XXX.858.670-XX), Irene Eugenia Heringer da Silva (XXX.965.538-XX), Luiza Maria Araújo Rodrigues de Sousa (XXX.513.104-XX), Naniely Cristiane de Melo Sousa Rocha (XXX.500.674-XX), Vicentina Lopes Corgosinho (XXX.465.984-XX), Tereza Pinkas Campos (XXX.489.388-XX), Verlene Santos Costa Pacheco (XXX.852.298-XX), Maria Geruza Carvalho de Souza (XXX.173.807-XX), Helena da Silva Benevides (XXX.928.017-XX), Marcia Carvalho Roriz de Souza (XXX.881.601-XX).

13.1. Ministros presentes: Bruno Dantas (Presidente), Aroldo Cedraz e Raimundo Carreiro.
13.2. Ministro-Substituto convocado: Marcos Bemquerer Costa (Relator).
13.3. Ministro-Substituto presente: André Luís de Carvalho.

ACORDAO-COMPLETO-2474629

Acórdão de Relação 7570/2021 - Segunda Câmara

Acórdão de Relação

MARCOS BEMQUERER

Adoto como Relatório, com os pertinentes ajustes de forma, a instrução da então Secretaria de Fiscalização de Pessoal - Sefip, atualmente denominada de Secretaria de Fiscalização de Integridade de Atos e Pagamentos de Pessoal e de Benefícios Sociais - Sefip, por meio da qual os atos de concessão de pensão militar constantes destes autos foram assim analisados (peça 13) : 
"EXAME TÉCNICO
Procedimentos aplicados
3. Os procedimentos para exame, apreciação e registro de atos de pessoal encontram-se estabelecidos na Instrução Normativa/TCU 78/2018 e na Resolução/TCU 206/2007. Essas normas dispõem que os atos de pessoal disponibilizados por meio do e-Pessoal devem ser submetidos previamente a críticas automatizadas, com base em parâmetros predefinidos.
4. As críticas das informações cadastradas na etapa de coleta do ato foram elaboradas e validadas levando-se em conta as peculiaridades de cada ato. Os itens verificados nessa etapa são inerentes a dados cadastrais, fundamentos legais, mapa de tempo, ficha financeira, assim como eventuais ocorrências de acumulação. Trata-se de verificações abrangentes, minuciosas e precisas e sem a necessidade de ação humana e, portanto, menos suscetíveis a falhas. As críticas aplicadas estão discriminadas no sistema, no Menu e-Pessoal, opção 'Crítica', que podem ser acessadas mediante concessão de perfil específico a servidores do TCU responsáveis pela análise.
5. Além das críticas automatizadas, há verificação humana adicional no caso de haver alertas do sistema ou informações não formatadas, como esclarecimentos do gestor ou do controle interno.  
6. As críticas também consideram os registros do Sistema Integrado de Administração de Recursos Humanos (Siape) . O Siape disponibiliza informações atualizadas sobre as parcelas que integram os proventos, diferentemente, portanto, do e-Pessoal, que informa as parcelas no momento do registro do ato. 
7. Essa confrontação com o Siape fornece uma visão atual e verdadeira da situação, o que permite descaracterizar irregularidades e inconsistências que, embora constantes do e-Pessoal, já foram corrigidas.
8. As verificações detectadas nos atos encontram-se discriminadas na aba de pendências de cada ato no sistema e-Pessoal, bem como nos espelhos dos atos contemplados por esta instrução.
Exame das Constatações
9. Ato: 110197/2019 - Interessado (instituidor) : JOSE CLAUDIONOR PEREIRA - CPF: XXX.448.744-XX
9.1. Beneficiário: MARLENE DE LIMA PEREIRA - CPF: XXX.193.914-XX - Cônjuge
9.2. Parecer do Controle Interno: considerar o ato legal.
9.3. Por intermédio de análises realizadas por esta Unidade Técnica no presente ato, não se constatou irregularidade que obste a chancela pela legalidade.
9.4. Encaminhamento do ato: 
9.4.1. Considerar LEGAL e conceder registro do ato de JOSE CLAUDIONOR PEREIRA. 
10. Ato: 110219/2019 - Interessado (instituidor) : NUNO VELHO ALEGRIA - CPF: XXX.084.000-XX
10.1. Beneficiários: LAURA TOSTES ALEGRIA - CPF: XXX.735.510-XX - Filho (a) e ANA LUIZA TOSTES ALEGRIA - CPF: XXX.858.670-XX - Filho (a) 
10.2. Parecer do Controle Interno: considerar o ato legal.
10.3. Por intermédio de análises realizadas por esta Unidade Técnica no presente ato, não se constatou irregularidade que obste a chancela pela legalidade.
10.4. Encaminhamento do ato: 
10.4.1. Considerar LEGAL e conceder registro do ato de NUNO VELHO ALEGRIA. 
11. Ato: 110221/2019 - Interessado (instituidor) : JOSE VENANCIO DA SILVA - CPF: XXX.710.898-XX
11.1. Beneficiário: IRENE EUGENIA HERINGER DA SILVA - CPF: XXX.965.538-XX - Cônjuge
11.2. Parecer do Controle Interno: considerar o ato legal.
11.3. Por intermédio de análises realizadas por esta Unidade Técnica no presente ato, não se constatou irregularidade que obste a chancela pela legalidade.
11.4. Encaminhamento do ato: 
11.4.1.Considerar LEGAL e conceder registro do ato de JOSE VENANCIO DA SILVA. 
12. Ato: 110310/2019 - Interessado (instituidor) : EDMILSON RODRIGUES DE SOUSA - CPF: XXX.530.588-XX
12.1. Beneficiários: LUIZA MARIA ARAUJO RODRIGUES DE SOUSA - CPF: XXX.513.104-XX - Cônjuge e NANIELY CRISTIANE DE MELO SOUSA ROCHA - CPF: XXX.500.674-XX - Filho (a) 
12.2. Parecer do Controle Interno: considerar o ato legal.
12.3. Por intermédio de análises realizadas por esta Unidade Técnica no presente ato, não se constatou irregularidade que obste a chancela pela legalidade.
12.4. Encaminhamento do ato: 
12.4.1. Considerar LEGAL e conceder registro do ato de EDMILSON RODRIGUES DE SOUSA. 
13. Ato: 110589/2019 - Interessado (instituidor) : MARCILIO ALVES CORGOSINHO - CPF: XXX.937.314-XX
13.1. Beneficiário: VICENTINA LOPES CORGOSINHO - CPF: XXX.465.984-XX - Cônjuge
13.2. Parecer do Controle Interno: considerar o ato legal.
13.3. Por intermédio de análises realizadas por esta Unidade Técnica no presente ato, não se constatou irregularidade que obste a chancela pela legalidade.
13.4. Encaminhamento do ato: 
13.4.1. Considerar LEGAL e conceder registro do ato de MARCILIO ALVES CORGOSINHO. 
14. Ato: 110645/2019 - Interessado (instituidor) : IVAIR LOPES CAMPOS - CPF: XXX.336.718-XX
14.1. Beneficiário: TEREZA PINKAS CAMPOS - CPF: XXX.489.388-XX - Cônjuge
14.2. Parecer do Controle Interno: considerar o ato legal.
14.3. Por intermédio de análises realizadas por esta Unidade Técnica no presente ato, não se constatou irregularidade que obste a chancela pela legalidade.
14.4. Encaminhamento do ato: 
14.4.1. Considerar LEGAL e conceder registro do ato de IVAIR LOPES CAMPOS. 
15. Ato: 110692/2019 - Interessado (instituidor) : MANOEL VANILDO MOREIRA DA COSTA - CPF: XXX.953.318-XX
15.1. Beneficiário: VERLENE SANTOS COSTA PACHECO - CPF: XXX.852.298-XX - Filho (a) 
15.2. Parecer do Controle Interno: considerar o ato legal.
15.3. Por intermédio de análises realizadas por esta Unidade Técnica no presente ato, não se constatou irregularidade que obste a chancela pela legalidade.
15.4. Encaminhamento do ato: 
15.4.1. Considerar LEGAL e conceder registro do ato de MANOEL VANILDO MOREIRA DA COSTA. 
16. Ato: 110753/2019 - Interessado (instituidor) : MARKENE DE SOUZA - CPF: XXX.445.137-XX
16.1. Beneficiário: MARIA GERUZA CARVALHO DE SOUZA - CPF: XXX.173.807-XX - Cônjuge
16.2. Parecer do Controle Interno: considerar o ato legal.
16.3. Por intermédio de análises realizadas por esta Unidade Técnica no presente ato, não se constatou irregularidade que obste a chancela pela legalidade.
16.4. Encaminhamento do ato: 
16.4.1. Considerar LEGAL e conceder registro do ato de MARKENE DE SOUZA. 
17. Ato: 110830/2019 - Interessado (instituidor) : WILKEY DE OLIVEIRA BENEVIDES - CPF: XXX.077.787-XX
17.1. Beneficiário: HELENA DA SILVA BENEVIDES - CPF: XXX.928.017-XX - Cônjuge
17.2. Parecer do Controle Interno: considerar o ato legal.
17.3. Por intermédio de análises realizadas por esta Unidade Técnica no presente ato, não se constatou irregularidade que obste a chancela pela legalidade.
17.4. Encaminhamento do ato: 
17.4.1. Considerar LEGAL e conceder registro do ato de WILKEY DE OLIVEIRA BENEVIDES. 
18. Ato: 110946/2019 - Interessado (instituidor) : LUIZ CARVALHO DE SOUZA - CPF: XXX.029.367-XX
18.1. Beneficiário: MARCIA CARVALHO RORIZ DE SOUZA - CPF: XXX.881.601-XX - Filho (a) 
18.2. Parecer do Controle Interno: considerar o ato legal.
18.3. Por intermédio de análises realizadas por esta Unidade Técnica no presente ato, não se constatou irregularidade que obste a chancela pela legalidade.
18.4. Encaminhamento do ato: 
18.4.1. Considerar LEGAL e conceder registro do ato de LUIZ CARVALHO DE SOUZA.
 (...) 
PROPOSTA DE ENCAMINHAMENTO
20. Ante o exposto, com fundamento no art. 71, inciso III, da Constituição Federal, no art. 1º, inciso V, e art. 39, incisos I e II, da Lei 8.443/1992, no art. 260 do Regimento Interno do Tribunal de Contas da União, propõe-se: 
20.1. considerar LEGAIS e conceder o registro dos atos de concessão de pensão militar instituídos por LUIZ CARVALHO DE SOUZA, MANOEL VANILDO MOREIRA DA COSTA, NUNO VELHO ALEGRIA, WILKEY DE OLIVEIRA BENEVIDES, MARKENE DE SOUZA, MARCILIO ALVES CORGOSINHO, EDMILSON RODRIGUES DE SOUSA, JOSE VENANCIO DA SILVA, JOSE CLAUDIONOR PEREIRA e IVAIR LOPES CAMPOS."
2.	O Ministério Público junto ao TCU, representado pelo Procurador Rodrigo Medeiros de Lima, manifestou-se de acordo com a proposta da Sefip, nos termos do parecer da peça 16, exceto com relação aos atos de pensão militar instituídos por Marcilio Alves Corgosinho, Markene de Souza e Wilkey de Oliveira Benevides, para os quais sugeriu a ilegalidade. Eis excerto do parecer do Parquet (peça 16) : 
"3. Desde logo, este representante do Ministério Público de Contas da União anui à proposta da unidade técnica, exceto em relação aos atos às peças 6, 9 e 10 que tratam, respectivamente, das concessões iniciais das pensões militares instituídas por Marcilio Alves Corgosinho, Markene de Souza e Wilkey de Oliveira Benevides, pelos motivos a seguir expostos.
4. Em todos os casos, os ex-militares ocupavam na ativa o posto de Suboficial e foram transferidos para a reserva remunerada contando com mais de 30 anos de serviço. Em razão disso, os proventos da reserva passaram a ser calculados tendo por referência o posto de Segundo Tenente, com fundamento no art. 50, inciso II, da Lei 6.880/1980. Posteriormente, os proventos de reforma dos ex-militares passaram a ser calculados com base no posto de Primeiro Tenente, por terem sido considerados definitivamente incapazes para o serviço ativo das Forças Armadas em face de invalidez permanente decorrente de doença especificada em lei.
5. Por meio do Acórdão 2.225/2019, da relatoria do Ministro Benjamin Zymler, o Plenário do Tribunal firmou o entendimento de que não há embasamento legal para o cálculo dos proventos de reforma tendo por referência dois postos acima daquele ostentado pelo militar na atividade, tampouco para a majoração do posto de referência do militar já reformado.
6. A Lei 6.880/1980 trata do tema em seus artigos 50, 108 e 110. Da leitura desses dispositivos, observa-se que o benefício de 'proventos calculados sobre o posto hierárquico imediato', seja em consequência de transferência para a inatividade contando com mais de 30 anos de serviço, conforme dispõe o art. 50 da Lei 6.880/1980, seja pelo motivo de o militar ter sido considerado inválido para o serviço militar, conforme art. 110 da mesma lei, somente pode ser calculado com base no soldo correspondente ao grau hierárquico imediato ao que possuir ou que possuía na ativa. E, como dito acima, tal benefício não alcança militar já reformado.
7. No caso concreto, as informações dos atos às peças 6, 9 e 10 não deixam dúvidas de que os instituidores obtiveram melhorias em seus proventos em dois graus hierárquicos superiores ao ocupado na ativa, em desacordo com a citada legislação de regência e com o entendimento do Tribunal firmado no Acórdão 2225/2019-TCU-Plenário, situação que macula os proventos das pensões.
8. Ante o exposto, opinamos pela ilegalidade e negativa de registro dos atos de pensão militar instituídas por Marcilio Alves Corgosinho (peça 6) , Markene de Souza (peça 9) , e Wilkey de Oliveira Benevides (peça 10) .
9. Registra-se, por fim, que os atos questionados foram enviados ao TCU em outubro de 2019, de modo que podem ser apreciados, uma vez que ainda não houve o decurso do prazo de cinco anos fixado pelo Supremo Tribunal Federal (STF) , no âmbito do Recurso Extraordinário (RE) 636.553, para a apreciação dos atos sujeitos a registro, contados da chegada dos atos ao Tribunal."
É o Relatório.

não há.

Procurador Rodrigo Medeiros de Lima.

PESSOAL. PENSÃO MILITAR. ATRIBUIÇÃO DE VANTAGEM PREVISTA NO ART. 110 DA LEI 6.880/1980 A MILITARES QUE JÁ SE ENCONTRAVAM REFORMADOS, POR IMPEDIMENTO DE IDADE PARA PERMANECEREM NA RESERVA. ILEGALIDADE DE DOIS ATOS, COM NEGATIVA DE REGISTRO. LEGALIDADE DOS DEMAIS ATOS, COM DETERMINAÇÃO PARA OS REGISTROS CORRESPONDENTES.

PENSÃO MILITAR (PMIL)

Secretaria de Fiscalização de Integridade de Atos e Pagamentos de Pessoal e de Benefícios Pessoais - Sefip.

Em apreciação dez atos de concessão de pensão militar emitidos pelo Comando da Aeronáutica/Ministério da Defesa. 
2.	 A então Secretaria de Fiscalização de Pessoal, atual Secretaria de Fiscalização de Integridade de Atos e Pagamentos de Pessoal e de Benefícios Sociais - Sefip, propôs a legalidade das dez concessões de que tratam estes autos e o registro dos correspondentes atos. 
3.	 O Ministério Público, representado pelo Procurador Rodrigo Medeiros de Lima, anuiu à proposta da unidade técnica, exceto com relação a três pensões militares instituídas respectivamente pelos Srs. Marcílio Alves Corgosinho, Markene de Souza e Wilkey de Oliveira Benevides, em favor das correspondentes beneficiárias Sras. Vicentina Lopes Corgosinho, Maria Geruza Carvalho de Souza, e Helena da Silva Benevides.
4.	Para tais concessões, o Parquet sustentou a ilegalidade e a negativa do registro dos atos, por haverem os instituidores obtido melhorias em seus proventos em dois graus hierárquicos aos ocupados na ativa, em afronta às disposições legais regentes da matéria, o que teria maculado de ilegalidade as concessões de pensão militar instituídas.
ii
5.	Para melhor esclarecimento da matéria, transcrevo os seguintes excertos de dispositivos da Lei 6.880/1980 (Estatuto dos Militares) : 
"Art. 50. São direitos dos militares:
 (...)  
II - a percepção de remuneração correspondente ao grau hierárquico superior ou melhoria da mesma quando, ao ser transferido para a inatividade, contar mais de 30 (trinta) anos de serviço; (Redação original)  
II - o provento calculado com base no soldo integral do posto ou graduação que possuía quando da transferência para a inatividade remunerada, se contar com mais de trinta anos de serviço; (Redação dada pela Medida Provisória nº 2.215-10, de 31.8.2001)  
III - a remuneração calculada com base no soldo integral do posto ou graduação quando, não contando 30 (trinta) anos de serviço, for transferido para a reserva remunerada, ex officio, por ter atingido a idade-limite de permanência em atividade no posto ou na graduação, ou ter sido abrangido pela quota compulsória; e (Redação original)  
III - o provento calculado com base no soldo integral do posto ou graduação quando, não contando trinta anos de serviço, for transferido para a reserva remunerada, ex officio, por ter atingido a idade-limite de permanência em atividade no posto ou na graduação, ou ter sido abrangido pela quota compulsória; e (Redação dada pela Medida Provisória nº 2.215-10, de 31.8.2001)  
 (...)  
Art. 108. A incapacidade definitiva pode sobrevir em consequência de:
I - ferimento recebido em campanha ou na manutenção da ordem pública;
II - enfermidade contraída em campanha ou na manutenção da ordem pública, ou enfermidade cuja causa eficiente decorra de uma dessas situações;
III - acidente em serviço;
IV - doença, moléstia ou enfermidade adquirida em tempo de paz, com relação de causa e efeito a condições inerentes ao serviço;
V - tuberculose ativa, alienação mental, esclerose múltipla, neoplasia maligna, cegueira, lepra, paralisia irreversível e incapacitante, cardiopatia grave, mal de Parkinson, pênfigo, espondiloartrose anquilosante, nefropatia grave e outras moléstias que a lei indicar com base nas conclusões da medicina especializada; e (Redação dada pela Lei nº 12.670, de 2012)  
VI - acidente ou doença, moléstia ou enfermidade, sem relação de causa e efeito com o serviço.
§ 1º Os casos de que tratam os itens I, II, III e IV serão provados por atestado de origem, inquérito sanitário de origem ou ficha de evacuação, sendo os termos do acidente, baixa ao hospital, papeleta de tratamento nas enfermarias e hospitais, e os registros de baixa utilizados como meios subsidiários para esclarecer a situação.
§ 2º Os militares julgados incapazes por um dos motivos constantes do item V deste artigo somente poderão ser reformados após a homologação, por Junta Superior de Saúde, da inspeção de saúde que concluiu pela incapacidade definitiva, obedecida à regulamentação específica de cada Força Singular.
 (...)  
Art. 110. O militar da ativa ou da reserva remunerada, julgado incapaz definitivamente por um dos motivos constantes dos incisos I e II do art. 108, será reformado com a remuneração calculada com base no soldo correspondente ao grau hierárquico imediato ao que possuir ou que possuía na ativa, respectivamente. (Redação dada pela Lei nº 7.580, de 1986)  
§ 1º Aplica-se o disposto neste artigo aos casos previstos nos itens III, IV e V do artigo 108, quando, verificada a incapacidade definitiva, for o militar considerado inválido, isto é, impossibilitado total e permanentemente para qualquer trabalho.
§ 2º Considera-se, para efeito deste artigo, grau hierárquico imediato:
a) o de Primeiro-Tenente, para Guarda-Marinha, Aspirante-a-Oficial e Suboficial ou Subtenente;
b) o de Segundo-Tenente, para Primeiro-Sargento, Segundo-Sargento e Terceiro-Sargento; e
c) o de Terceiro-Sargento, para Cabo e demais praças constantes do Quadro a que se refere o artigo 16.
§ 3º Aos benefícios previstos neste artigo e seus parágrafos poderão ser acrescidos outros relativos à remuneração, estabelecidos em leis especiais, desde que o militar, ao ser reformado, já satisfaça às condições por elas exigidas.
§ 4º Revogado pela Medida Provisória nº 2.215-10, de 31.8.2001
§ 5º Revogado pela Medida Provisória nº 2.215-10, de 31.8.2001." (grifos acrescidos) 
6.	Como se vê, a possibilidade de ter o provento calculado com base no soldo do grau hierárquico superior ao que o militar possuía na ativa (benefício revogado pela Medida Provisória 2.215-10, de 31/8/2001) , quando da passagem para a inatividade, era prevista pelo art. 50, inciso II, da Lei 6.880/1980, vigente à época em que os instituidores dos atos de pensão ora em análise foram para a reserva remunerada. 
7. 	A leitura do art. 110, caput, acima transcrito deixa assente que, estando o militar na ativa ou na reserva remunerada, se for julgado incapaz definitivamente por um dos motivos constantes dos incisos I e II do art. 108, faz jus à reforma com remuneração calculada com base no soldo correspondente ao grau hierárquico imediato ao que possuía na ativa.
8. 	Tal situação - reforma com um posto ou uma graduação acima - também se estende às situações descritas nos incisos III, IV e V do art. 108 daquele diploma legal (art. 110, § 1º, da Lei 6.880/1980) . 
9. 	Este é o entendimento do Superior Tribunal de Justiça - STJ no que se refere ao tema, conforme se nota do julgado abaixo mencionado:
"AGRAVO REGIMENTAL NOS EMBARGOS DE DECLARAÇÃO EM RECURSO ESPECIAL. ADMINISTRATIVO. MILITAR DA RESERVA REMUNERADA. SUPERVENIÊNCIA DE INCAPACIDADE TOTAL E DEFINITIVA. REFORMA. CÁLCULO DOS PROVENTOS. SOLDO DO  POSTO  IMEDIATAMENTE SUPERIOR AO QUE EXERCIA NA ATIVA. 
1. A orientação jurisprudencial desta Corte Superior é no sentido de que o militar da reserva remunerada julgado definitivamente incapaz para qualquer trabalho, como na hipótese de estar acometido de cardiopatia grave, deve ser reformado com proventos correspondentes ao soldo da graduação hierárquica imediata a que possuía na ativa, nos termos do art. 110, § 1º, da Lei nº 6.880/80. 
2. Agravo regimental a que se nega provimento. (AgRg nos EDcl no Recurso Especial 966.142/RJ, Rel. Min. Marco Aurélio Bellizze, Quinta Turma, julgado em 26/2/2013, DJe de 5/3/2013) ."
10. 	No âmbito desta Corte, a jurisprudência mais recente está alinhada àquela adotada pelo STJ, consoante os precedentes abaixo relacionados, colhidos da ferramenta de pesquisa Jurisprudência Selecionada:
Acórdão 2225/2019-TCU-Plenário (relator Ministro Benjamin Zymler) 
"A reforma de militar por incapacidade com proventos calculados com base no soldo correspondente ao grau hierárquico imediato ao que possuir ou que possuía na ativa (art. 110, § 1º, da Lei 6.880/1980) restringe-se aos militares da ativa ou da reserva remunerada, não sendo possível a concessão dessa vantagem aos militares já reformados; entendimento esse a ser aplicado aos atos concessórios apreciados pelo TCU a partir da data de prolação do Acórdão 2225/2019-TCU-Plenário." Grifei.
Acórdão 13184/2019-TCU-Primeira Câmara (relator Ministro Benjamin Zymler) 
"A reforma de militar por incapacidade com proventos calculados com base no soldo correspondente ao grau hierárquico imediato ao que possuir ou que possuía na ativa (art. 110, § 1º, da Lei 6.880/1980) restringe-se aos militares da ativa ou da reserva remunerada, não sendo possível a concessão dessa vantagem aos militares já reformados." Grifei.
11. 	O ponto fulcral do entendimento do TCU é similar àquele adotado pelo STJ, ou seja, no sentido de que a vantagem do art. 110, caput, da Lei 6.880/1980 não alcança os militares já reformados e de que a concessão de um posto ou uma graduação acima para fins de cálculo da remuneração deve tomar como base o posto ou a graduação que o militar possuía na ativa, não havendo na regra geral espaço para o efeito cascata de se galgar mais de um posto ou uma graduação em relação ao grau que ocupava.
iii
12.	No caso dos Srs. Markene de Souza e Wilkey de Oliveira Benevides (peças 9 e 10) , verifica-se que ambos, com 56 anos de idade, foram reformados por idade limite de permanência na reserva, nos termos do art. 106, inciso I, alínea d, da Lei 6.880/1980, e tiveram seus atos de reforma apreciados pela legalidade nos autos dos processos TC Processo 001.300/2002-8 e TC Processo 001.404/2002-2, respectivamente, segundo consta da base de dados do e-Pessoal. Portanto, é possível concluir que a invalidez permanente se deu quando os militares já estavam reformados. 
13.	Nesse contexto, o art. 110, caput, da Lei 6.880/1980, é claro ao dispor que a vantagem nele tratada somente alcança o militar da ativa ou da reserva remunerada, não favorecendo o militar já reformado. 
14.	Assim, os Srs. Markene de Souza e Wilkey de Oliveira Benevides, por se encontrarem na condição de reformados por idade, quando sobreveio a invalidez permanente, não fazem jus à vantagem do mencionado art. 110, o que está conforme ao entendimento do TCU no paradigmático Acórdão 2225/2019-TCU-Plenário (relator Min. Benjamin Zymler) . 
15.	Portanto, as concessões de pensão militar por eles instituídas, nos termos das peças 9 e 10, devem ser consideradas ilegais, com a negativa do registro dos correspondentes atos.
iv
16. 	Por outro lado, no que se refere à pensão militar instituída pelo Sr. Marcilio Alves Corgosinho (peça 6) , Suboficial na ativa e que se encontrava na reserva, observa-se que a reforma se deu efetivamente por invalidez permanente aos 51 anos de idade, ocasião em que teve seus proventos calculados sobre o soldo de Primeiro-Tenente, nos termos do art. 110, §2º, da Lei 6.880/1980. 
17.	O Ministério Público/TCU, no parecer da peça 16, defendeu a ilegalidade do aludido ato por haver entendido que o militar teria galgado indevidamente dois graus hierárquicos em relação à graduação que ocupava na ativa (peça 16) . 
18. 	Com as devidas vênias, não houve inobservância de disposição legal alguma capaz de macular a pensão militar ora em análise, conforme passo a demonstrar.
19.	O multicitado art. 110, caput e §1º, tal como consignado alhures, dispõe que o militar da ativa ou da reserva remunerada, julgado incapaz definitivamente por um dos motivos previstos nos incisos I a V, do art. 108 da Lei 6.880/1980, terá a vantagem nele tratada, isto é, terá uma melhoria em sua remuneração que passará a ser calculada sobre o soldo do grau hierarquicamente imediato ao que o militar da ativa possuir ou ao que o militar da reserva remunerada possuía na ativa, respectivamente.
20.	Assim, tanto para o militar da ativa como para o reservista, a referência para a vantagem do art. 110 será sempre o grau hierárquico da ativa, não havendo na regra geral do caput do art. 110 possibilidade alguma de se adotar dois graus hierárquicos no cálculo da vantagem desse dispositivo. 
21.	Essa exegese é muita clara no voto condutor do multicitado Acórdão 2225/2019-TCU-Plenário (relator Min. Benjamin Zymler) , em especial quando cita precedente do STJ com caso concreto relacionado à militar no posto de Primeiro-Tenente na ativa. Eis o excerto do referido decisum em que restou demonstrado o alinhamento do entendimento do TCU à jurisprudência do Superior Tribunal de Justiça: 
"9. Como se vê, o benefício previsto no art. 110 da Lei 6.880/1980, expressamente dirigido ao militar da ativa ou da reserva remunerada, não alcança o militar reformado. Ademais, quer da ativa, quer da reserva, o benefício se traduz no cálculo dos proventos com base no soldo do posto ou grau hierárquico imediato àquele que o favorecido apresentava na ativa - ou seja, não há espaço na norma para o cálculo dos proventos ter por referência dois postos acima daquele que o militar possuía quando ainda em atividade. [Grifei]
 (...) 
12. Relativamente ao segundo ponto mencionado no item 9 deste voto - concessão em cascata do benefício previsto no art. 110 da Lei 6.880/1980 -, a jurisprudência do STJ rejeita a hipótese mesmo que a moléstia incapacitante tenha sido adquirida com o militar ainda na reserva remunerada. Em outras palavras, se já beneficiário da vantagem do art. 50, inciso II, da Lei 6.880/1980 (inatividade com proventos calculados sobre o posto hierárquico imediato) , nem sequer o militar da reserva remunerada acometido de moléstia incapacitante faz jus a nova melhoria de proventos com esteio no art. 110, § 1º, da Lei 6880/1980. Nesse sentido, exemplificativamente, cito como precedente: [Grifei]
'AGRAVO REGIMENTAL NOS EMBARGOS DE DECLARAÇÃO EM RECURSO ESPECIAL. ADMINISTRATIVO. MILITAR DA RESERVA REMUNERADA. SUPERVENIÊNCIA DE INCAPACIDADE TOTAL E DEFINITIVA. REFORMA. CÁLCULO DOS PROVENTOS. SOLDO DO POSTO IMEDIATAMENTE SUPERIOR AO QUE EXERCIA NA ATIVA. 
1. A orientação jurisprudencial desta Corte Superior é no sentido de que o militar da reserva remunerada julgado definitivamente incapaz para qualquer trabalho, como na hipótese de estar acometido de cardiopatia grave, deve ser reformado com proventos correspondentes ao soldo da graduação hierárquica imediata a que possuía na ativa, nos termos do art. 110, § 1º, da Lei nº 6.880/80. 
2. Agravo regimental a que se nega provimento' (AgRg nos EDcl no Recurso Especial 966.142/RJ, Rel. Min. Marco Aurélio Bellizze, Quinta Turma, julgado em 26/2/2013, DJe de 5/3/2013) .
13. Mais uma vez, em homenagem à clareza, transcrevo trechos do relatório/voto condutor da deliberação, este subscrito pelo Ministro Marco Aurélio Bellizze:
'Trata-se de agravo regimental interposto por Carlos Costa Ribeiro Filho desafiando decisão da lavra do então Relator, Ministro Napoleão Nunes Maia Filho, a quem coube apreciar, inicialmente, o recurso especial, no que interessa, assim fundamentada: 
'1. Trata-se de Recurso Especial interposto por CARLOS COSTA RIBEIRO FILHO, com fundamento na alínea a do art. 105, III da Constituição Federal, no qual se insurge contra acórdão proferido pelo egrégio Tribunal Regional Federal da 2ª Região, assim ementado, na parte que interessa à espécie: 
'ADMINISTRATIVO. MILITAR. RESERVA REMUNERADA. POSTERIOR REFORMA. PROVENTOS COM BASE NA REMUNERAÇÃO DO POSTO IMEDIATAMENTE SUPERIOR AO DA ATIVA. ART. 110 DA LEI 6.880/80. HONORÁRIOS.'
	 (...) 
2. Os Embargos de Declaração opostos foram rejeitados. 
3. Nas razões de seu Apelo Especial, o recorrente aponta violação aos arts. 108, III da Lei 6.880/80 e 1º e 2º da Lei 7.580/86. Alega, em suma, que na inatividade possuía a remuneração calculada com base no soldo correspondente ao grau hierárquico de Capitão. Logo, ao se tornar inválido na forma da legislação militar sua remuneração deve ser calculada com base no soldo de Major. 
4. A irresignação não merece prosperar. 
5. Com efeito, o artigo 110 da Lei 6.880/80 dispõe o seguinte: 
'Art. 110. O militar da ativa ou da reserva remunerada, julgado incapaz definitivamente por um dos motivos constantes dos incisos I e II do art. 108, será reformado com a remuneração calculada com base no soldo correspondente ao grau hierárquico imediato ao que possuir ou que possuía na ativa, respectivamente. 
§ 1º Aplica-se o disposto neste artigo aos casos previstos nos itens III, IV e V do artigo 108, quando, verificada a incapacidade definitiva, for o militar considerado inválido, isto é, impossibilitado total e permanentemente para qualquer trabalho.' 
6. Destarte, o recorrente, julgado incapaz definitivamente para o serviço do Exército, faz jus ao pagamento de sua remuneração calculada no grau imediatamente superior ao posto que ocupava enquanto na ativa. 
7. Entretanto, conforme se extrai dos autos, tal direito já vem sendo observado, na medida em que o autor foi transferido para reserva remunerada em 29.4.1988 no posto de Primeiro-Tenente, com proventos de Capitão, por contar com mais de trinta anos de serviço. 
8. Desse modo, não merece reparos o entendimento adotado pelo Tribunal a quo, que, inclusive, encontra amparo na jurisprudência desta Corte. Confira-se: 
'ADMINISTRATIVO. MILITAR DA RESERVA REMUNERADA. REFORMA. INCAPACIDADE TOTAL E DEFINITIVA. SOLDO DA GRADUAÇÃO IMEDIATAMENTE SUPERIOR. LEI 6.880/80, ART. 110, §§ 1º E 2º, C.
O militar da reserva remunerada julgado definitivamente incapaz por estar acometido de cardiopatia grave, deve ser reformado com o soldo correspondente à graduação hierárquica imediata a que possuía na ativa. 
Recurso não conhecido (REsp. 169.804/DF, Rel. Min. EDSON VIDIGAL, DJU 23.11.1998) .'
9. Diante do exposto, com fundamento no art. 557, caput do Código de Processo Civil, nega-se seguimento ao Recurso Especial. 
10. Publique-se. Intimações necessárias.'
'Opostos embargos de declaração, foram rejeitados monocraticamente.
O agravante, militar da reserva remunerada reformado posteriormente por incapacidade permanente (cardiopatia grave) , reitera a alegação de que faz jus à percepção dos proventos com base no soldo correspondente ao posto de Major. 
Acrescenta que foi transferido para a reserva remunerada em 29/4/1988, no posto de Primeiro-Tenente, o qual exercia na ativa, com percepção dos proventos com base no soldo do posto de Capitão - grau hierarquicamente superior -, pois contava, à época, com mais de trinta anos de serviço nas Forças Armadas. 
Assim, com a superveniência da invalidez permanente e, por conseguinte, a reforma em 10/9/1993, pugna pela revisão de sua remuneração, a fim de que o parâmetro a ser utilizado passe a ser o soldo do posto imediato ao do de Capitão, ou seja, o soldo de Major. 
É o relatório.
VOTO 
O SENHOR MINISTRO MARCO AURÉLIO BELLIZZE (RELATOR) : 
Após examinar atentamente os pontos controvertidos, a minha conclusão é a de que os fundamentos da decisão agravada não foram infirmados pelas alegações trazidas no agravo regimental, impondo-se, assim, a sua confirmação. 
Com efeito, a orientação jurisprudencial desta Corte Superior é no sentido de que o militar da reserva remunerada julgado definitivamente incapaz para qualquer trabalho, como na hipótese de estar acometido de cardiopatia grave, deve ser reformado com proventos correspondentes ao soldo da graduação hierárquica imediata a que possuía na ativa, nos termos do art. 110, § 1º, da Lei nº 6.880/80. 
............................................................................................................................................
Logo, na espécie, como o posto que o agravante exercia na ativa era o de Primeiro-Tenente, deve perceber, na reforma por incapacidade definitiva para qualquer trabalho, os proventos correspondentes ao soldo do grau superior, que é o de Capitão. Como já recebia essa remuneração, não há como acolher a pretensão de revisão para perceber valores de graduação ainda mais elevada. 
Consoante asseverado no acórdão regional, não há 'qualquer ressalva [na legislação] quanto à remuneração que vinha recebendo o militar da reserva, a partir de sua passagem para a inatividade, que garantisse, porventura, remuneração correspondente a de dois postos acima daquele ocupado na atividade, nos casos em que o militar já recebesse proventos correspondentes ao do grau imediato ao que ocupava na ativa'. 
Ante o exposto, nego provimento ao agravo regimental. 
É como voto" (ênfase acrescentada) .'
22. 	Mas, há os casos previstos no § 2º do art. 110 da Lei 6.880/1990, o qual define, unicamente para a vantagem desse dispositivo, o que vem a ser grau superior imediato para os praças nele indicados. Eis o dispositivo: 
"Art. 110 (...) 
§ 2º Considera-se, para efeito deste artigo, grau hierárquico imediato:
a) o de Primeiro-Tenente, para Guarda-Marinha, Aspirante-a-Oficial e Suboficial ou Subtenente;
b) o de Segundo-Tenente, para Primeiro-Sargento, Segundo-Sargento e Terceiro-Sargento; e
c) o de Terceiro-Sargento, para Cabo e demais praças constantes do Quadro a que se refere o artigo 16." Grifei.
23.	Não resta dúvida de que o § 2º do art. 110 deu tratamento diferenciado aos praças das Forças Armadas - e somente a eles - acometidos por moléstia incapacitante tanto na ativa como na reserva - permitiu-se concessão da vantagem do caput do art. 110, com a definição de grau hierárquico imediato, que, por expressa e excepcional disposição legal, pode compreender mais de uma posição hierárquica, como, por exemplo, no caso de suboficial, sem que essa exegese seja conflitante com o teor do caput do art. 110 ou com Acórdão 2225/2019-TCU-Plenário. 
24.	No caso do Sr. Marcilio Alves Corgosinho não houve violação à regra geral do caput do art. 110 - benefício de cálculo dos proventos com base no grau hierárquico imediato àquele ocupado pelo militar na ativa - porque o § 2º expressamente definiu que o grau hierárquico imediato para o militar acometido de moléstia incapacitante seria aquele indicado no dispositivo legal. Assim, o grau hierárquico imediato para o Suboficial na ativa será de Primeiro-Tenente (art. 110, § 2º, alínea a) . 
25.	Anoto ainda que, nos autos do TC Processo 030.227/2018-6, situação semelhante foi por mim examinada e a conclusão foi no sentido da legalidade do ato, com base no art. 110, §§ 1º e 2º, da Lei 6.980/1980. Eis o excerto da Proposta de Deliberação condutora do Acórdão 8472/2020-TCU-Segunda Câmara: 
"23. Embora ele [militar instituidor da pensão miliatr] já houvesse percebido alteração no soldo quando passou para a reserva remunerada, não vejo irregularidade na melhoria a ele concedida quando reformado, tendo em vista o disposto no §2º do referido dispositivo legal, que considera o grau hierárquico imediato do Segundo-Sargento (posto que o militar ocupava na ativa) o de Segundo-Tenente, para efeito do art. 110, § 1º, da Lei 6.880/1980. 
24. Como a norma dispõe de forma diversa do usual quanto ao grau hierárquico imediato superior que deve ser considerado aos graduados e oficiais subalternos, especificamente para o benefício em tela, não vislumbro ilegalidade na concessão de benefício referente ao pagamento de soldo de 2º Tenente ao instituidor da peça 5."
26.	Dessa forma, o Sr. Marcilio Alves Corgosinho faz jus à vantagem do art. 110, § 1º e § 2º, alínea a, da Lei 6.880/1980, devendo a pensão militar por ele instituída (peça 6) ser considerada legal, com o registro do correspondente ato.
27.	No tocante às demais concessões de pensão militar examinadas neste processo, a respeito das quais não há dissenso nos autos, acompanho os pareceres exarados para considerá-las legais, conferindo-se registro aos correspondentes atos.  
28.	Por fim, em conformidade com o art. 262 do Regimento Interno/TCU, cumpre determinar ao órgão de origem que faça cessar o pagamento decorrente dos atos ora impugnados (peças 9 e 10) , sob pena de responsabilidade solidária da autoridade administrativa omissa, bem como dispensar a devolução das quantias indevidamente recebidas de boa-fé pelas interessadas, consoante o disposto no Enunciado 106 da Súmula da Jurisprudência do TCU.
	Em face do exposto, voto para que o Tribunal adote a minuta de Acórdão que ora submeto à apreciação deste Colegiado.
TCU, Sala das Sessões, em 02 de março de 2021.
MARCOS BEMQUERER COSTA
Relator